【裁判字號】    90,上,137
【裁判日期】    901030
【裁判案由】    確認抵押權不存在等
【裁判全文】
臺灣高等法院臺南分院民事判決  九十年度上字第一三七號
      上  訴  人  甲○○
      上  訴  人  丁○○
      被上訴人    丙○○
      被上訴人    乙○○
右當事人間請求確認抵押權不存在等事件，上訴人對於臺灣雲林地方法院中華民國九
十年三月二十日八十九年訴字第六五○號第一審判決提起上訴，本院判決如左：
      主      文
原判決除確定部分外廢棄。
確認被上訴人丙○○對上訴人所有坐落雲林縣崙背鄉○○段六八七地號土地面積四一
四三點一二平方公尺及南榮段六九八地號土地面積二六一二點五七平方公尺，於民國
八十八年五月十日所設定新台幣伍佰萬元之抵押債權不存在。
被上訴人丙○○應將坐落雲林縣崙背鄉○○段六八七、六九八地號土地於八十八年五
月十七日以雲林縣西螺地政事務所八八年雲西字第五三八０號所設定之抵押權登記予
以塗銷。
被上訴人乙○○應將前開土地於八十九年十一月十四日以雲林縣西螺地政事務所八九
年螺資地字第一０二七四０號所設定之抵押權登記予以塗銷。
第一審（除確定部分外）、第二審訴訟費用由被上訴人丙○○負擔。
      事      實
甲、上訴人方面：
一、聲明：求為判決如主文所示。
二、陳述：除與原判決記載相同者，茲引用之外，補稱：
（一）原判決認定上訴人應盡力協助被上訴人丙○○獲得貸款，然上訴人都未協助乙
      節，其認定所依之證據究竟為何，於理由欄內隻字未交待，顯有理由不備之情
      事。又上訴人自簽訂合建契約開始，無不一一配合被上訴人丙○○，而原審卷
      內根本無上訴人不配合協助貸款之證據，卻為前開之認定，亦有判決認定事實
      不依證據之違背法令情事。又依系爭合建契約書第五大點第一小點明確記載：
      甲方如無故一次連續停工十五日以上，乙方得沒收甲方保證金．．．被上訴人
      丙○○所開設之鼎龍建設股份有限公司（下稱鼎龍公司）於簽訂合建契約後，
      非但未開工，連聲請建築執照均未送件，完全置合建契約不顧，依舉輕以明重
      之法理，系爭契約約定無故連續停工十五日，保證金即應沒收，何況連開工請
      領建築執照均不依約定時間履行，上訴人更有理由沒收其保證金，原審認為依
      衡平原則，上訴人尚須將被上訴人丙○○所提供之保證金新台幣（以下同）貳
      佰萬元返還給被上訴人丙○○，顯失允當。原審作此認定，顯然未探求系爭契
      約之真意，其判決顯然違背經驗法則及論理法則。
（二）次查上訴人所有坐落雲林縣崙背鄉○○段六八七、六九八地號（重測前地號為
      崙背鄉○○段五四一、五四一之三地號）土地上之建物，為配合被上訴人所開
      設之鼎龍公司合建事宜，業已交由被上訴人之合夥人林金水拆除，被上訴人雖
      抗辯林金水所拆除與伊無關，惟林金水於本件合建契約書訂立後，多次代理丙
      ○○與上訴人簽訂備忘錄，有八十八年七月十三日、八十八年七月十五日、八
      十八年七月三十一日三份備忘錄在卷可按，依八十八年七月十三日備忘錄第一
      點乙方應於八十八年七月十四日將地上物交甲方拆除…，上訴人既已依約將前
      開地上物交由被上訴人拆除，顯見本件合建契約業已開工，並非如原審所認定
      尚未開工，則鼎龍公司於拆除地上物後，未依約於八十八年七月二十五日前取
      得建築執照成送件，且經上訴人一再催告，均置之不理，終致上訴人對鼎龍公
      司解除契約，上訴人自得依系爭合建契約第五點之規定沒收保證金二百萬元，
      故被上訴人對上訴人根本無任何債權存在，上訴人請求被上訴人丙○○應將前
      於系爭土地上所設定之抵押權登記予以塗銷，並無不合。
（三）按契約解除時，當事人雙方應負回復原狀之義務，依民法第二百五十九條第六
      款之規定，應返還之物有毀損滅失或其他事由致不能返還者，應償還其數額，
      本件被拆除之建物已無從回復，依上開規定，鼎龍公司即應償還其數額，又前
      開建物上訴人於民國八十六年七月二十二日委託國際建築經理股份有限公司鑑
      價之結果，建物之總值為新台幣六百八十五萬三千二百四十四元，有鑑定報告
      書乙份可按，鼎龍公司光回復原狀部分即應賠償上訴人六百八十五萬三千二百
      四十四元，更遑論上訴人尚可依民法第二百六十條之規定請求損害賠償，從而
      原審認定被上訴人對上訴人尚有二百萬元之債權額，實有誤會。又縱如原審所
      認定，依衡平原則上訴人應返還該二百萬元之履約保證金，惟返還之對象亦應
      為鼎龍公司，而非被上訴人丙○○，蓋系爭契約之當事人為鼎龍公司與上訴人
      ，丙○○乃鼎龍公司之法定代理人，並非系爭合建契約之當事人。
（四）依系爭合建契約第二點履約保證，甲方在提供保證金之前，乙方應提供本土地
      給甲方做設定擔保，故上訴人與鼎龍公司之法定代理人丙○○於八十八年五月
      十日簽定抵押權設定契約書，其中聲請登記以外之約定事項欄特別載明：本設
      定金額係做為債權人與債務人間就本契約土地合建事宜之簽約保證金，系爭合
      建契約既已解除，被上訴人丙○○因該合建契約而由上訴人將系爭前開二筆土
      地設定給伊之抵押權亦應予以塗銷。
（五）再按債權人得將債權讓與於第三人，讓與債權時，該債權之擔保及其他從屬之
      權利，隨同移轉於受讓人，債務人於受通知時，所得對抗讓與人之事由，皆得
      以之對抗受讓人，民法第二百九十四條第一項前段、第二百九十五條第一項前
      段、第二百九十九條第一項定有明文。如前所述鼎龍公司依系爭合建契約所交
      付給上訴人之履約保證金二百萬元，已因鼎龍公司違約而遭上訴人沒收，被上
      訴人丙○○對上訴人根本無任何債權存在，則其於上訴人對鼎龍公司發函解除
      契約要求回復原狀，塗銷系爭土地上所設定之抵押權後，始於八十九年十一月
      十四日將上訴人設定給被上訴人丙○○之前開抵押權其中權利範圍之二分之一
      移轉登記給被上訴人乙○○，顯然違反民法第八百七十條抵押權不得由債權分
      離而為讓與或為其他債權之擔保之規定。又被上訴人乙○○對上訴人並無任何
      債權，業經被上訴人乙○○自認無訛，依抵押權乃從權利之性質，主權利消滅
      或不存在，從權利亦歸於消滅，上訴人自得請求被上訴人乙○○應將前開土地
      所設定之抵押權登記予以塗銷。
三、證據：除援用第一審所提證據外，補提建物照片四張及建築改良物所有權狀四紙
    、鑑定報告書一份、抵押權設定契約書一件等影本為證。
乙、被上訴人丙○○方面：
一、聲明：求為判決駁回上訴。
二、陳述：除與原判決記載相同者，茲引用之外，補稱：伊交給甲○○之二百萬元係
    借款，並非履約保證金，且伊並未違約，係上訴人未提供相鄰土地為借款之擔保
    ，致伊無法取得建築資金，違約責任在上訴人。又系爭土地上之地上物是上訴人
    甲○○夥同林金水拆除的，與伊無關。
三、證據：援用第一審所提證據。
丙、被上訴人乙○○未於言詞辯論期日到場，據其以前到場及所提出之書狀略以：
一、聲明：求為判決駁回上訴。
二、陳述：除與原判決記載相同者，茲引用之外，補稱：丙○○因積欠伊之工程款，
    無力清償，始主動將其對上訴人之債權連同抵押權轉讓二分之一予伊以為擔保，
    若要求伊塗銷抵押權，丙○○應給伊十足之保障。
      理      由
一、被上訴人乙○○經合法通知，未於言詞辯論期日到場，核無民事訴訟法第三百八
    十六條各款所列情事，爰依上訴人聲請，由其一造辯論而為判決。
二、上訴人起訴主張：被上訴人丙○○代表鼎龍公司於八十八年五月十日與上訴人簽
    訂合建契約，雙方約定由上訴人提供所有坐落雲林縣崙背鄉○○段六九八、六八
    七地號（重測前為崙背段五四一之三、五四一地號）土地，委由鼎龍公司設計、
    規劃、建築，鼎龍公司並應提供履約保證金一千萬元，上訴人則應提供上開土地
    給鼎龍公司設定抵押以擔保該履約保證金債權，然鼎龍公司僅於簽約日由被上訴
    人丙○○交付現金二百萬元，而由上訴人提供上開土地為之設定擔保債權額五百
    萬元之抵押權後，其餘應依合建契約履行之義務均未履行，嗣後所開立之履約保
    證金支票亦逐一退票，上訴人函催履行未果，乃於八十八年九月十七日發函解除
    上開合建契約及相關之備忘錄約定，並沒收鼎龍公司前由被上訴人丙○○所交付
    之履約保證金二百萬元，則被上訴人丙○○對上訴人已無任何債權存在，原設定
    之抵押權登記本應予以塗銷，竟又於八十九年十一月十四日將該抵押權中之二分
    之一移轉給被上訴人乙○○，並辦妥讓與登記，對於上訴人自不生效力，因被上
    訴人丙○○仍認其對上訴人有二百萬元之抵押債權存在，爰求為確認被上訴人丙
    ○○對上訴人所有坐落雲林縣崙背鄉○○段六八七地號土地面積四一四三點一二
    平方公尺及南榮段六九八地號土地面積二六一二點五七平方公尺，於八十八年五
    月十日所設定新台幣伍佰萬元之抵押債權不存在，及命被上訴人丙○○應將坐落
    雲林縣崙背鄉○○段六八七、六九八地號土地於八十八年五月十七日以雲林縣西
    螺地政事務所八八年雲西字第五三八０號所設定之抵押權登記予以塗銷，暨依所
    有權人作用之規定，求為命被上訴人乙○○應將前開土地於八十九年十一月十四
    日以雲林縣西螺地政事務所八九年螺資地字第一０二七四０號所設定之抵押權登
    記予以塗銷等判決（按上訴人於原審訴請確認被上訴人丙○○就上訴人所有上開
    土地所設定之抵押權於超過壹佰萬元之抵押債權不存在部分及請求被上訴人丙○
    ○應將原判決附件一所示本票乙紙返還予上訴人甲○○部分，經原審判決其勝訴
    ，因未據被上訴人聲明不服，已告確定，該部分自不在本院審理範圍，於此先為
    敘明）。被上訴人丙○○則以：伊固代表鼎龍公司與上訴人簽訂合建契約，惟伊
    交給上訴人甲○○之二百萬元係借款，並非履約保證金，且本件之所以無法完成
    合建，係因上訴人未提供旁邊土地擔保，致伊無法取得建築資金，違約責任在上
    訴人，又系爭土地上之地上物是上訴人甲○○夥同林金水拆除的，自不應由伊負
    賠償責任等語，資為抗辯。被上訴人乙○○亦以：伊是下游包商，受僱於丙○○
    做整地工作，丙○○積欠伊工程款，故主動將其對上訴人之債權連同抵押權轉讓
    其中二分之一以為擔保，伊不知彼等有何糾紛等語，資為抗辯。
三、查上訴人主張被上訴人丙○○代表鼎龍公司於八十八年五月十日與伊簽訂合建契
    約，雙方約定由上訴人提供所有坐落雲林縣崙背鄉○○段六九八、六八七地號（
    重測前為崙背段五四一之三、五四一地號）土地，委由鼎龍公司設計、規劃、建
    築，業據上訴人提出合建契約書為證，並為被上訴人所不爭執，嗣雙方為補充合
    建契約之內容，再由訴外人林金水代理鼎龍公司或由被上訴人丙○○以鼎龍公司
    之名義先後於八十八年七月十三日、八十八年七月十五日及八十八年七月三十一
    日，與上訴人甲○○另行簽立三紙備忘錄（見原審卷第十三頁至第十七頁），後
    上訴人以鼎龍公司未依合建契約履行其義務為由，數度以本人或委託律師發函催
    告履行，乃至於八十八年九月十七日發函解除上開合建契約及相關之備忘錄約定
    （見原審卷第二十二頁至第三十四頁），亦均係以鼎龍公司為契約相對人之名義
    為之，堪認本件合建契約係存在於上訴人與鼎龍公司間，被上訴人丙○○僅為鼎
    龍公司之法定代理人，代表鼎龍公司與上訴人訂約而已，尚非契約之當事人甚明
    ，而被上訴人丙○○於簽約日之八十八年五月十日固曾交付現金二百萬元予上訴
    人甲○○（此為兩造所不爭），惟依系爭合建契約第二項關於履約保證之約定為
    「甲方（即鼎龍公司）在提供保證金之前，乙方（即上訴人）應提供上開土地
    給甲方做設定擔保。履約保證金共新台幣壹仟萬元，合約簽定日付給貳佰萬元
    現金，並開立支票新台幣參佰萬元正，．．．」之旨觀之，該二百萬元現金顯係
    被上訴人丙○○代表契約之甲方即鼎龍公司交付予上訴人作為履約保證金，與被
    上訴人丙○○個人無關，亦非如被上訴人丙○○所辯係其借予甲○○之借款，此
    外，被上訴人丙○○除代表鼎龍公司交付予上訴人甲○○二百萬元履約保證金外
    ，並未交付其他金錢，或對上訴人有何債權可得主張，此為被上訴人丙○○所不
    否認之事實，其與上訴人間即無債權關係存在，至於被上訴人丙○○代表鼎龍公
    司交付履約保證金二百萬元予上訴人後，其與鼎龍公司間之關係如何？該二百萬
    元究係鼎龍公司自有之資金，抑或丙○○個人借與鼎龍公司？要與上訴人無涉，
    自不待言。是本件上訴人依系爭合建契約第二項關於履約保證即「甲方（即鼎
    龍公司）在提供保證金之前，乙方（即上訴人）應提供上開土地給甲方做設定擔
    保。」之約定，原應就履約保證金部分為鼎龍公司設定抵押權以為擔保，惟實際
    上，上訴人係於被上訴人丙○○代表鼎龍公司交付現金二百萬元後，由其提供坐
    落雲林縣崙背鄉○○段六九八、六八七地號（即契約書所定重測前之崙背段五四
    一之三、五四一地號）土地，為丙○○個人設定擔保債權額五百萬元之抵押權（
    並非最高限額抵押），雙方並於契約書之其他約定事項中載明「本設定金額係做
    為債權人與債務人間就本契約土地合建事宜之簽約保證金」（見本院卷第一百二
    十四頁），該抵押權之設定與抵押契約之約定顯與系爭合建契約之內容及實際交
    易情況不符，單憑丙○○交付二百萬元予上訴人甲○○之事實（實係代表鼎龍公
    司給付履約保證金），自不能謂該抵押權登記所擔保丙○○個人對於上訴人之五
    百萬元債權存在，被上訴人丙○○主張其借款二百萬元予甲○○，與前揭所述之
    實際交易情況不符，難信為真，且縱然可採，亦與抵押契約所約定之保證金名目
    相異，仍不能認係該抵押權所擔保之債權，從而，上訴人確認被上訴人丙○○對
    上訴人所有坐落雲林縣崙背鄉○○段六八七地號土地面積四一四三點一二平方公
    尺及南榮段六九八地號土地面積二六一二點五七平方公尺，於八十八年五月十日
    所設定新台幣伍佰萬元之抵押債權不存在，即有理由，應予准許。次按抵押權為
    不動產物權，非經登記，不生效力，抵押權人僅能依設定登記之內容行使權利。
    而抵押權為擔保物權，具有從屬性，倘無所擔保之債權存在，抵押權即無由成立
    ，自應許抵押人請求塗銷該抵押權之設定登記。被上訴人丙○○對上訴人既無前
    揭抵押債權可得主張，上訴人以抵押物所有人之身分，請求被上訴人丙○○應將
    坐落雲林縣崙背鄉○○段六八七、六九八地號土地於八十八年五月十七日以雲林
    縣西螺地政事務所八八年雲西字第五三八０號所設定之抵押權登記予以塗銷，亦
    屬有據，應予准許。
四、再按債權人得將其債權讓與於第三人，讓與債權時，該債權之擔保及其他從屬之
    權利，固隨同移轉於受讓人，惟於抵押權讓與之場合，依民法第八百七十條規定
    ：「抵押權不得由債權分離而為讓與，或為其他債權之擔保。」，此學理上稱為
    抵押權處分之附屬性，因此苟無債權讓與之事實，第三人不可能專依登記之事項
    ，信賴其公信力，單獨受讓該抵押權，讓與人對於債務人之債權如果不存在或已
    消滅，受讓人對於債務人亦無債權可資主張，依前揭抵押權從屬性之說明，抵押
    權即無由成立，自應許抵押人請求塗銷該所受讓之抵押權設定登記。經查被上訴
    人丙○○除代表鼎龍公司交付予上訴人甲○○二百萬元履約保證金外，並未交付
    其他金錢，或對上訴人有何債權可得主張，其與上訴人間並無債權關係存在，已
    如前述，其讓與被上訴人乙○○關於上訴人部分之債權，縱經辦妥讓與登記，亦
    不能因此而認為存在，揆諸前揭說明，上訴人本於所有權人之身分，求為命被上
    訴人乙○○應將前開土地於八十九年十一月十四日以雲林縣西螺地政事務所八九
    年螺資地字第一０二七四０號所設定之抵押權登記予以塗銷，為有理由，應予准
    許。
五、又上訴人既主張解除與鼎龍公司所訂立之系爭合建契約，則應負契約解除後之回
    復原狀義務者，即為鼎龍公司，而與被上訴人丙○○個人無涉，其以契約當事人
    鼎龍公司違約為由而沒收之履約保證金，其前提應屬鼎龍公司基於契約而交付，
    與身為鼎龍公司法定代理人之丙○○個人亦應有所區別，是其基於契約解除後雙
    方應回復原狀之法律關係，而對於被上訴人丙○○請求者，本與其主張之事實矛
    盾，難認為有理由，惟其基於被上訴人丙○○對伊並無任何債權存在為由，而為
    同一聲明請求，如前所述，既有理由，而應為上訴人勝訴之判決，該基於契約解
    除之法律關係而請求者，本院即無予以審理認定之必要，兩造基於契約解除之訴
    訟標的所為之各項攻擊、防禦方法，亦無一一論述之必要，附此敘明。
六、綜上所述，上訴人以被上訴人丙○○對伊並無債權存在，而為抵押權設定為由，
    求為確認被上訴人丙○○對上訴人所有坐落雲林縣崙背鄉○○段六八七地號土地
    面積四一四三點一二平方公尺及南榮段六九八地號土地面積二六一二點五七平方
    公尺，於八十八年五月十日所設定新台幣伍佰萬元之抵押債權不存在，並以系爭
    土地所有權人之地位，請求被上訴人丙○○應將同一土地上於八十八年五月十七
    日以雲林縣西螺地政事務所八八年雲西字第五三八０號所設定之抵押權登記予以
    塗銷，及請求被上訴人乙○○應將前開土地於八十九年十一月十四日以雲林縣西
    螺地政事務所八九年螺資地字第一０二七四０號所設定之抵押權登記予以塗銷，
    為有理由，應予准許。原審就上開應准許部分為上訴人敗訴之判決，尚有未洽，
    上訴意旨指摘原判決該部分不當，求予廢棄改判，為有理由，爰由本院將原判決
    除確定部分外予以廢棄，改判如主文第二項至第四項所示。又被上訴人乙○○單
    純自被上訴人丙○○處受讓其所不知之債權，本件被訴實因丙○○之行為所致，
    本院衡量其利害關係，認訴訟費用應由丙○○一人負擔。
七、據上論結，本件上訴為有理由，依民事訴訟法第四百五十條、第七十八條、第八
    十五條第一項但書、第四百六十三條、第三百八十五條第一項前段，判決如主文
    。
中      華      民      國    九十      年      十      月    三十      日
                  臺灣高等法院臺南分院民事第二庭
~B1審判長法官
~B2      法官
~B3      法官
右為正本係照原本作成。
如對本判決上訴，須於判決送達後二十日內向本院提出上訴狀；未表明上訴理由者，
應於上訴後二十日內向本院提出理由書。
中      華      民      國    九十      年      十      月    二十九    日
~B法院書記官  謝淑玉


司法院資訊處製作；財團法人民間司法改革基金會備份。
